最高法院刑事判決　　　　　　　　　　　　　　　九十三年度台上字第三五三一號
　　上訴人　甲○○
　　　　　　乙○○
右上訴人等因偽造有價證券案件，不服台灣高等法院台南分院中華民國九十年十月九
日第二審更審判決（九十年度上更(一)字第四一七號，起訴案號：台灣台南地方法院檢
察署八十六年度偵字第六八七一、八九○一、一二三一三號），提起上訴，本院判決
如左：
    主  文
原判決撤銷，發回台灣高等法院台南分院。
    理  由
本件原判決認定：上訴人甲○○、乙○○為夫妻，自民國八十四年六月間起，在台南
縣新市鄉○○路一九二號，先後招募如原判決附表（下稱附表）一所示，每會每月新
台幣（下同）二萬元或五萬元之互助會三組，由乙○○擔任會首，甲○○負責向會員
收取會款及交付得標者所簽發之本票。至八十五年間，上訴人等因經濟困難，竟共同
基於概括之犯意，意圖為自己不法之所有，利用各會員間大多不相識，而不知得標情
形之機會，連續多次未經活會會員李春金、楊淑華、陳美紅、康富森、王玉珠、呂龍
、許秀英（二會）等人之同意，冒用渠等名義，在標單上偽造李春金等人之簽名及記
載標息，提出行使，向會員偽稱被冒名者得標，致許寶文等活會會員陷於錯誤，而繳
交會款，足以生損害於李春金及其他會員。其間，上訴人等為取信於各活會會員，復
基於概括之犯意，意圖供行使之用而連續偽造如附表二所示，以許秀英、呂龍、康富
森、王玉珠等人為發票人之本票九紙，並將之交付予陳冠安等活會會員供為擔保，而
向許寶文等活會會員詐得如附表一所示之會款，共計二百三十八萬三千九百五十元。
至八十六年三月間，上訴人等復承前揭詐欺犯意，向附表一編號１所載之會員，佯稱
代陳茂雄收取尾會款，而詐得四十萬元後，即宣告倒會等情。因而撤銷第一審判決，
依牽連犯改判論處上訴人等共同連續意圖供行使之用，而偽造有價證券罪刑，固非無
見。
惟查：(一)、有罪之判決書，須將認定之犯罪事實詳記於事實欄，然後於理由內逐一說
明其憑以認定之證據，使事實與理由兩相一致，方為合法。原判決事實雖記載，上訴
人等基於概括之犯意，意圖供行使之用而連續偽造如附表二所示，以許秀英等人為發
票人之本票九紙。惟甲○○始終否認有偽造本票之行為，乙○○亦始終供稱涉案之本
票係伊所簽發，本票上是伊之字跡（見第一審卷第二十一頁背面、第四十一頁，原審
更(一)卷第三十八頁）。關於偽造本票部分，甲○○究竟分擔何項行為？原判決之事實
欄及附表，毫無記載。則其理由說明，甲○○於偽造有價證券部分，亦有行為之分擔
，而論以共同實施偽造之正犯（見原判決第六面末二行），即失所依憑。(二)、原判決
事實記載，上訴人等冒用活會會員李春金等人之名義，在標單上偽造渠等之簽名及記
載標息，持以行使，冒標會款，成立行使偽造私文書罪。惟甲○○始終否認有偽造標
單之行為，乙○○亦辯稱「沒有（寫標單），都是用口頭說的」（見原審更(一)卷第三
十七頁，調查局卷第二頁）。上開辯解是否可採？原判決毫無說明，已有未合。且其
理由欄內，復未敘明上訴人等偽造標單所憑之證據，亦有判決不載理由之違誤。又訊
問被告應先告知犯罪嫌疑及所犯所有罪名，罪名經告知後，認為應變更者，應再告知
，刑事訴訟法第九十五條第一款定有明文。上開「應再告知」之範圍，除指依刑事訴
訟法第三百條規定變更之法條外，包括依同法第二百六十七條規定因起訴效力所及而
擴張之罪名在內。原判決既說明，偽造文書部分未據檢察官起訴，因與已起訴之詐欺
、偽造有價證券部分，有牽連犯裁判上一罪關係，為起訴效力所及，應一併審判（見
原判決第七面第十三至十四行）。但於審判期日，僅告知起訴書所載之罪名（見原審
更(一)卷第五十二頁），並未依上開規定，告知擴張之偽造文書罪名，亦有未合。(三)、
已受請求之事項未予判決者，其判決當然違背法令，刑事訴訟法第三百七十九條第十
二款定有明文。原判決附表三所示部分，依據檢察官起訴書記載，上訴人等除涉有詐
欺罪名外，並依偽造有價證券罪嫌提起公訴（見偵字第八九○一號卷第三十六至三十
七頁）。乃原判決僅就被訴詐欺部分，說明不另為無罪之諭知（見原判決第九至十面
，理由五），關於被訴偽造有價證券部分則未予裁判，自有已受請求之事項未予判決
之違法。(四)、依據檢察官起訴之事實，被害人李春金計被冒標一會（即會期自八十四
年六月十日起至八十六年三月十日止之互助會，其中一會，見偵字第八九○一號卷第
三十七頁背面）。乃原判決就此部分，除對上訴人等諭知有罪之判決外，同時又說明
不另為無罪之諭知（見原判決事實欄一、理由欄五，及附表一編號１、附表三編號１
，關於被害人李春金部分之記載），前後亦自相矛盾。以上或為上訴意旨指摘所及，
或為本院得依職權調查之事項，應認原判決仍有撤銷發回更審之原因。又原判決說明
不另為無罪諭知部分，及不得上訴第三審之詐欺部分，基於審判不可分原則，併予發
回。
據上論結，應依刑事訴訟法第三百九十七條、第四百零一條，判決如主文。
中　　　華　　　民　　　國　　九十三　　年　　　七　　　月　　　八　　　日
                              最高法院刑事第八庭
                                  審判長法官  陳　炳　煌
                                        法官  陳　世　雄
                                        法官  韓　金　秀
                                        法官  吳　信　銘
                                        法官  徐　文　亮
      右正本證明與原本無異
                                              書  記  官
中　　　華　　　民　　　國　　九十三　　年　　　七　　　月　　 十四 　　日
                                                                    Ｍ
